臺灣雲林地方法院刑事判決　　　　　　　　　　　　 九十二年度訴字第五五二號
　　公　訴　人　臺灣雲林地方法院檢察署檢察官
　　被　　　告　乙○○
　　指定辯護人　本院公設辯護人丙○○
右列被告因強盜等案件，經檢察官提起公訴（九十二年度偵字第四一二０號），本院
判決如左：
    主  文
乙○○攜帶兇器竊盜，處有期徒刑壹月拾伍日，如易科罰金，以參佰元折算壹日，並
於刑之執行完畢或赦免後，令入相當處所，施以監護壹年。扣案之木棍壹支沒收之。
    事  實  及  理  由
一、構成要件事實：
    乙○○患有精神分裂症，為一精神耗弱之人。其於民國九十二年十月二日十三時
    十分許，持客觀上足對人之生命、身體、安全構成威脅，具有危險性之木棍一支
    ，行經雲林縣四湖鄉廣溝村廣溝厝五七之一號「和天宮」時，因口渴復未攜帶金
    錢，竟基於為自己不法所有之意圖，徒手竊取置於廟內神桌上供奉、為廟祝甲○○所持有之「生活泡沫綠茶」飲料三罐得手，適為廟祝甲○○撞見，而報警查獲
    。
二、認定犯罪事實所憑證據及理由：
    (一)證人甲○○到庭具結證稱：九十二年十月二日下午一時十分左右，我有看到被
      告從廟後面東邊走過來，手拿一根木棍，並牽著一隻狗，當時我在廟旁邊的雜
      貨店內，有看到被告進去廟裡；我進去廟內，他從後殿出來，他看到我進去，
      就繞到前殿拿桌上的飲料，當時他已經拿在手上。
    (二)贓物領據一紙：證明被告竊得之三罐飲料已為被害人甲○○領回。
    (三)扣案之木棍一支。
    (四)本院勘驗木棍筆錄：該木棍長一百四十四公分，寬四‧七公分，厚三‧三公分
      ，木製。證明：該木棍客觀上確可供兇器使用，足對人之身體、生命構成威脅
      。
    (五)被告於九十二年十月二日之警詢筆錄：我有於九十二年十月二日十三時十分，
      在四湖鄉廣溝村廣溝厝和天宮竊取飲料三罐。我拿三罐飲料未經過廟公同意，
      我知道未經過廟方同意竊取飲料是犯竊盜罪。我行竊飲料是要飲用的。廟公發
      現我行竊時，要拿我的棍子，我與他抵抗。
    (六)被告於九十二年十月二日之檢察官偵訊筆錄：九十二年十月二日十三時十分我
      有去和天宮拿人家拜拜放在廟裡桌上的飲料三罐，我因為沒錢及口渴，所以才
      拿的。我拿三罐飲料時有帶一支跟我肩膀一樣高的木棍，那支木棍平常就帶在
      身上。我帶木棍是要防身。我拿完了準備飲用的時候，有一個人衝進來抓住我
      的腰帶才被抓到。那間廟任何人均可進入。
    (七)被告於本院準備程序時坦承：我確實有拿廟裡的飲料，但我沒有搶，我拿的木
      棍是要防身用，我出去都會帶著。
    被告之自白與相關證據均相符合，本件事證明確，被告攜帶兇器竊盜三罐飲料之
    犯行，應堪認定。
三、公訴意旨另以：被告於竊得三罐飲料後，適為甲○○撞見，為達防護贓物、脫免
    逮捕之目的，竟持上開木棍攻擊甲○○，當場對甲○○施以強暴手段，幸甲○○
    閃避，始未造成傷害，因認被告涉犯刑法第三百三十條第一項、第三百二十九條
    第一項、第三百二十一條第三款攜帶兇器加重準強盜罪嫌。惟查：
    (一)按竊盜或搶奪，因防護贓物、脫免逮捕或湮滅罪證，而當場施以強暴脅迫者，
      以強盜論，刑法第三百二十九條第一項定有明文。次按刑法第三百二十九條之
      準強盜罪以竊盜或搶奪，因防護贓物、脫免逮捕或湮滅罪證而當場施強暴脅迫
      為要件，是行為人主、客觀上須以實施強暴脅迫為手段，以達防護贓物、脫免
      逮捕或湮滅罪證之目的，始屬相當，如欠缺此項手段、目的關係，即難以本罪
      相繩，最高法院八十八年度台上字第二一八三號判決要旨可玆參照。從而，被
      告持木棍毆打證人甲○○，需其主觀上有防護贓物、脫免逮捕或湮滅證據之犯
      意，客觀上有防護贓物、脫免逮捕或湮滅證據之行為，始構成刑法第三百三十
      條第一項、第三百二十九條第一項、第三百二十一條第三款之攜帶兇器加重準
      強盜罪。又刑法第三百二十九條所謂竊盜因脫免逮捕，而當場施以脅迫者，係
      以已有逮捕之行為，被告為脫免逮捕，當場對於欲加逮捕之人，施以脅迫，始
      為相當；刑法第三百二十九條所定因脫免逮捕而當場施以強暴脅迫，以強盜論
      者，係指竊盜事發後，因發現之人欲加逮捕，行為人為脫免逮捕而當場施以強
      暴脅迫之謂；苟竊盜犯行尚未被發現，或雖經發現而對方並無逮捕舉動，行為
      人即施以強暴脅迫者，則不能論以準強盜罪，最高法院亦著有六十九年度台上
      字第二九七一號判決、八十四年度台上字第五八八二號判決要旨可參。從而，
      刑法第三百二十九條所謂竊盜因脫免逮捕，而當場施以強暴、脅迫者，係以已
      有人對被告進行逮捕之行為為前提，被告為脫免逮捕，當場對於欲加逮捕之人
      ，施以強暴、脅迫，始會構成準強盜罪。
    (二)被告於警詢時供稱因廟公要搶奪其持有之棍子，才與廟公發生衝突；證人甲○○亦具結證稱：我看到被告將飲料拿到手上後，就問他進來做什麼，拿飲料做
      什麼，他將飲料丟在地上，沒有說什麼就拿扣案之木棍打我，我用手去擋，打
      到我左手，我左手沒辦法出力，很痛，但沒有傷痕，之後他將木棍丟在廟內，
      我就從被告後面抓住他的褲頭，然後拖出去廟外，我將被告抓出去時，被告沒
      有出手打我。由證人甲○○之證述可知，被告遭其發現竊取飲料，尚未持木棍
      毆打甲○○前，即已將手上之贓物即三罐飲料丟在地上，實難認被告係為防護
      贓物或湮滅證據之目的，而持棍毆打甲○○。
    (三)依證人甲○○前開證述，甲○○在被告動手以木棍毆打之前，還不知道被告為
      何進入廟內、為何取用桌上之飲料，尚未思及被告係在偷竊及要逮捕被告之問
      題，故被告在證人甲○○尚未想到要逮捕被告，也未施以逮捕行為之前，即突
      然施強暴之行為於證人甲○○，尚無法證明被告係因脫免逮捕或防護贓物而施
      以強暴之行為。
    (四)綜上所述，依證人甲○○之證述，無法證明被告竊盜後持木棍毆打甲○○之行
      為（傷害部分未具告訴），係基於防護贓物、湮滅證據或脫免逮捕之目的而為
      之，參照前開判決要旨，自難遽認被告涉犯刑法第三百三十條第一項、第三百
      二十九條第一項、第三百二十一條第三款攜帶兇器加重準強盜罪嫌。
四、論罪科刑之理由：
    (一)被告所為，係犯刑法第三百二十一條第三款攜帶兇器加重竊盜罪。起訴書雖認
      被告係犯刑法第三百三十條第一項、第三百二十九條、第三百二十一條第三款
      之加重準強盜罪嫌，尚有未洽，已如前述，起訴法條應予變更。
    (二)被告供稱其罹患精神病，於行政院衛生署雲林醫院住院，經本院將其送請華濟
      醫院鑑定其案發時精神狀態，該院雖覆稱：「綜合吳員精神疾病史、晤談及心
      理衡鑑之結果，就精神醫學之觀點，吳員自二十歲時即有明顯精神疾病，長期
      人際、社會、職業及家庭功能不良，吳員多次於精神科住院治療，診斷皆為精
      神分裂症，吳員平日出院時未能規則接受治療使其精神症狀更惡化，嚴重干擾
      吳員之判斷能力，吳員人格受長期精神疾病之干擾，人格有顯著崩潰且經常處
      於與現實脫節之狀態，犯案當時吳員精神狀態受幻聽及妄想干擾明顯，已達心
      神喪失程度。」，有該鑑定報告一份在卷可稽。惟查：
      1.按刑法上之心神喪失與精神耗弱，應依行為時精神障礙程度之強弱而定，如
        行為時之精神，對於外界事務全然缺乏知覺理會及判斷作用，而無自由決定
        意思之能力者，為心神喪失，如此項能力並非完全喪失，僅較普通人之平均
        程度顯然減退者，則為精神耗弱，最高法院二十六年渝上字第二三七號判例
        可資參照。
      2.鑑定人丁○○到庭具結證稱：被告罹患嚴重之精神分裂症，被告在犯罪之前
        、當時及事後，都有精神症狀在干擾他，從二十歲發病到目前都沒有緩解，
        只有大壞與壞之間。被告在庭上一直站立不願坐下，就是呈現一種呆僵型精
        神病的症狀，現在之精神狀態與行為時何者較差，因未再做一次鑑定，所以
        無法判斷，但長期來說，被告之判斷能力是處於下降的狀態。被告智能只有
        八十六，較正常人偏低，從心理測驗中可以看出被告之判斷力、理解力、記
        憶能力及抽象思考能力，明顯較常人為差，並且有妄想及幻覺，使被告思想
        及知覺出現扭曲；因為精神病發作，被告的判斷能力也會較常人下降；被告
        之理解能力、判斷能力、記憶能力有障礙，但並未全然喪失，被告對現實也
        有相當程度的脫節，但並不完全，而精神病的干擾，也使被告喪失部分判斷
        是非之能力。
      3.被告遭逮捕後，於警詢中表示知道未經廟方同意竊取飲料是違法行為，觸犯
        竊盜罪。其於本院審理時，對審判長之發問，均能瞭解問題之內容，並能加
        以回應，亦有被告九十二年十月二日警詢筆錄及本院審判筆錄在卷可參。
      本院認為被告在光天化日下，已見到廟祝甲○○進入廟內，竟仍竊取置於奉桌
      上之飲料，顯與正常人之行止有別，加以被告前已罹患精神分裂症之華濟醫院
      、國軍八０二醫院、國軍高雄總醫院、嘉義榮民醫院、行政院衛生署雲林醫院
      等病歷資料，及鑑定證人丁○○之具結證述，被告於案發當時之知覺理會及判
      斷作用，顯較普通人之平均程度為低。然依鑑定證人丁○○之到庭證述之內容
      ，被告之理解能力、判斷能力、記憶能力有障礙，但並未全然喪失，併參諸被
      告於警詢中表示理解竊取飲料係違法行為，及其在庭之行為表現，被告對外界
      事務仍具有知覺理會及判斷能力，僅較常人之程度顯然減退，揆諸前開判例之
      見解，被告行為時之精神狀態，尚未達心神喪失之程度，而僅為一精神耗弱之
      人。前開鑑定報告認被告已達心神喪失之程度，應係精神醫學及法律定義不同
      而造成，容有誤會。
    (三)被告於案發時係一精神耗弱之人，應依刑法第十九條第二項規定減輕其刑。又
      被告竊得之財物為三罐飲料，價值約新台幣三十元，復已為被害人取回，所生
      損害極微，其又係因口渴、未攜帶金錢等動機，始為本件犯行，情堪憫恕，縱
      依刑法第十九條第二項減輕其刑，宣告法定最低度之刑，猶嫌過重，爰依刑法
      第五十九條之規定遞減輕其刑。本院審酌被告前於八十八年間曾因竊盜罪，經
      臺灣臺中地方法院沙鹿簡易庭判處有期徒刑四月，緩刑三年確定，緩刑期滿後
      ，復犯本件之罪；然被告犯後坦承犯行，被害人所生損害甚微，其亦當庭表示
      願意原諒被告，並考以被告犯案之動機、智識程度，被告罹患精神分裂症，目
      前仍於行政院衛生署雲林醫院住院治療，身體狀況不佳，鑑定證人丁○○建議
      被告至少應在醫院繼續治療一年等一切情狀，量處如主文所示之刑，及諭知易
      科罰金之折算標準，並於刑之執行完畢或赦免後，令入相當處所，施以監護一
      年。扣案之木棍一支為被告所有，且供其犯罪所用之物，業據被告供承在卷，
      爰依刑法第三十八條第一項第二款沒收之。至辯護人雖請求對被告所科之刑予
      以緩刑之宣告，惟本院認為，被告前亦有竊盜前科，本次再犯竊盜罪，難認被
      告有悔悟之心，實應予被告適切之處罰，使其能警惕在心，而不致再犯，故不
      宜予以緩刑之宣告，併此敘明。
五、適用之法律：
    應依刑事訴訟法第二百九十九條第一項前段、第三百條，刑法第三百二十一條第
    一項第三款、第十九條第二項、第五十九條、第四十一條第一項前段、第八十七
    條第二項、第三十八條第一項第二款，罰金罰鍰提高標準條例第一條前段、第二
    條，判決如主文。
中      華      民      國      九十三      年    十    月    二十六    日
                                        臺灣雲林地方法院刑事第一庭
                          審判長法  官  康  樹  正
                                                法  官  侯  廷  昌
                                                法  官  楊  欣  怡
右正本證明與原本無異。
如不服本判決，應於判決送達後十日內向本院提出上訴狀( 應附繕本 )。
                                                書記官  洪  秀  虹
中      華      民      國      九十三      年    十    月    二十六    日
附錄論罪科刑法條：
中華民國刑法第三百二十一條
犯竊盜罪而有左列情形之一者，處六月以上、五年以下有期徒刑：
一  於夜間侵入住宅或有人居住之建築物、船艦或隱匿其內而犯之者。
二  毀越門扇、牆垣或其他安全設備而犯之者。
三  攜帶兇器而犯之者。
四  結夥三人以上而犯之者。
五  乘火災、水災或其他災害之際而犯之者。
六  在車站或埠頭而犯之者。
前項之未遂犯罰之。
